# 紧急求助！关于大股东向子公司增资的问题

提问人：wuheng2007 时间：2010-04-14 09:23:50
版主，各位大虾，紧急求助啊。
有这么一个实务问题：A公司是一家上市公司，向大股东和二股东定向增发股份，股东以现金认购该部分增发股份。每股面值 1 元，增发价格假定为2.5元。大股东在合并报表是对溢价部分应当如何处理？请各位指教。

回答人：chenyiwei
如果大股东在该定向增发前后都能控制该上市子公司，但增发前后在该子公司中的股权比例发生变化的，在该大股东的合并报表层面应按权益性交易的原则处理。如果股权比例上升的，则视同收购少数股权，按照解释公告 2 号的规定处理；股权比例下降的，则为在不丧失控制权的前提下部分处置子公司股权，按财会便[2009]14号的规定处理。无论按什么方法处理，在合并报表层面，应将根据下面公式计算的差额调整资本公积：
本公司（大股东）支付的增资款-(增资后上市子公司的合并报表所列归属母公司的股东权益增资后大股东对其股权比例－增资前上市子公司的合并报表所列归属母公司的股东权益增资前大股东对其股权比例)

回答人：chenyiwei
回复 板凳 狂风暴雪 的帖子不需在股权比例变动的交易日编制合并报表。 如果你严格采用先模拟权益法核算再抵销长期股权投资和子公司股东权益的做法编制合并报表，确保模拟后的长期股权投资余额与子公司净资产中相应份额对应的，则实际上资本公积和少数股权之间的调整在模拟权益法核算时就已经完成，编制抵销分录时就不需要单独编制一笔借记（或贷记）资本公积，相应贷记（或借记）少数股东权益的抵销分录了。

回答人：chenyiwei
回复 7 楼 wuheng2007 的帖子你所描述的事项发生在哪一年？是否指在IFRS下的处理？ 原先的IAS27确实没有对不改变控制地位的情况下母公司在子公司所享有权益比例的变动的会计处理方法作出规定，直到 2008 年 1 月修订IAS27和IFRS 3时，才明确了采用实体理论下的处理方法，即差额调整股东权益。修订后的IAS27和IFRS3自 2009 年 7 月 1 日以后开始的会计年度起生效（对于采用日历年度的中国企业而言，就是自 2010 年度起生效），但允许提前采用。 上述修订后的新准则生效前，由于准则本身并未对如何处理此类业务作出规定，国际四大对此类业务都是通过发布内部技术指引的方式规定处理方法的，但四大的技术立场彼此也不一致，例如EY允许使用三种方法，而DTT允许采用五种方法（在EY允许的三种方法之外另加两种）。EY所允许的三种方法是：（ 1 ）差额全部调整股东权益（也就是现在的实体观下的处理方法）；（ 2 ）差额全部确认为商誉（母公司延伸观下的处理方法）；（ 3 ）差额部分调整权益，部分确认为商誉（这称为“混合观”，也就是解释 2 号生效之前， 2007 年 2 月 1 日专家工作组意见规定的方法）。所以，如果在IFRS下没有提前采用修订后的IAS27，并且采用了前述的“母公司延伸观”或“混合观”进行处理，是会在合并报表层面产生商誉的。 但在中国准则体系下，实体观的基本原则已经提前体现在《企业会计准则解释第 2 号》和财会便[2009]14号文中，也就是相当于中国准则下在2008 年度就已经提前采用了实体观下的处理方法。所以在 2008 、 2009 年度，可能存在准则差异。部分A+H上市公司（如上海电气2727.HK，601727.SH）是通过自 2008 年度起在H股财务报表上提前采用修订后的IAS27和IFRS3来解决可能产生的准则差异的影响问题的。